臺灣高等法院高雄分院刑事判決　　　　　　　　　　九十三年度上易字第六四五號
　　上　訴　人
　　即　被　告　甲○○
　　選任辯護人　賴玉山　律師
　　　　　　　　楊瀚濤　律師
　　　　　　　　邱佩芳　律師
　　上　訴　人
　　即　被　告　乙○○
上列上訴人因偽造文書案件，不服臺灣澎湖地方法院93年度簡上
字第15號中華民國93年10月18日第一審通常程序判決（起訴案號
：臺灣澎湖地方法院檢察署93年度偵字第148 號），提起上訴，
本院判決如下：
    主  文
原判決撤銷。
甲○○、乙○○共同連續行使明知為不實之事項，而使公務員登
載於職務上所掌之公文書，足以生損害於公眾，甲○○處有期徒
刑捌月；乙○○處有期徒刑陸月，如易科罰金，以佰元折算壹
日。
    事  實
一、甲○○、乙○○為兄弟關係，甲○○已婚，乙○○未婚，甲
    ○○欲再娶越南籍女子為妻，於乙○○並無結婚真意之情形
    下，2 人商議以未婚之乙○○欲娶越南籍女子之名義，由乙
    ○○委託不知情之仲介業者何爾逵仲介越南籍女子結婚，於
    民國92年3 月21日至同月25日，共同前往越南胡志明市相親
    ，待甲○○決定以越南籍女子阮氏妹為結婚對象後，遂告知
    阮氏妹：甲○○目前雖然已婚，但即將離婚，故商請阮氏妹
    先與乙○○辦理結婚及來台手續，待日後甲○○正式離婚後
    再辦理結婚登記等語。甲○○、乙○○於阮氏妹同意上情後
    ，遂利用該段相親期間及同年6 月22日至26日再次前去越南
    之期間，透過仲介業者之協助，處理相關結婚事宜，當中除
    由甲○○實際擔任新郎，與阮氏妹公開結婚宴客外，又以乙
    ○○與阮氏妹結婚之不實名義，向越南當地公務機關取得結
    婚證書，再將內容不實之越南結婚證書，持向我國駐胡志明
    市台北經濟文化辦事處（以下逕稱胡志明市代表處）申請認
    證，胡志明市代表處對乙○○、阮氏妹面談後，經過實質審
    查，誤將該內容不實越南結婚證書認證為真正。而甲○○、
    乙○○於同年6 月26日返國後，均明知阮氏妹與乙○○彼此
    皆無結婚之真意，且上開經胡志明市代表處認證之越南結婚
    證書內容亦為虛偽，竟為使阮氏妹順利來台居留，甲○○、
    乙○○、阮氏妹3 人共同基於行使使公務員登載不實公文書
    之概括犯意聯絡，先後有下列行為：
  (一)、乙○○於同年7 月4 日，將自己之
      不實越南結婚證書，交付不知情之陳營，由陳營前往台中
      市○區○○路1 段158 號7 樓台中市西區戶政事務所，提
      出前開資料，使該所公務員將乙○○與阮氏妹結婚之不實
      事項，登載於職務上所掌之
      乙○○
      戶政機關
  (二)、甲○○、乙○○又委託不知情之仲介業者，於同年7 月7
      日，前往胡志明市代表處，提出前開不實
      ，使該處我國公務員就文書資料形式審查後，將阮氏妹配
      偶為乙○○之不實事項，登載於職務上所掌之簽證登記簿
      公文書並據以核發阮氏妹來台簽證，足以生損害於我國駐
      外機關掌管公文書之正確性及我國入出境管理之正確性。
  (三)、乙○○待阮氏妹於同年7 月11日持
      於同年7 月15日，前往澎湖縣馬公市○○路36號澎湖縣警
      察局，提出前開經認證之內容不實結婚證書、
      簽證等，使該局公務員形式審查各該文書之真正及內容後
      ，將阮氏妹之夫為乙○○之不實事項，登載於職務上所掌
      之公文書並核發居留證予乙○○，再由乙○○持交阮氏妹
      ，供日常查驗之用，以遂甲○○、乙○○使阮氏妹順利居
      留之意，足生損害於警察機關對於職務上所掌資料之正確
      性及人口管制之正確性。嗣因甲○○未與其配偶黃滿足離
      婚，並與阮氏妹辦理結婚登記，阮氏妹認係受騙，報警查
      獲上情。
二、案經澎湖縣警察局移送臺灣澎湖地方法院檢察署檢察官聲請
    簡易判決處刑。
    理  由
一、按對於簡易判決之上訴，管轄第二審之地方法院合議庭應依
    通常程序審理，其認案件有刑訴法第452 條之情形者，應撤
    銷原判決，逕依通常程序為第一審判決，法院辦理刑事訴訟
    簡易程序案件應行注意事項第14點可資參照。查被告2 人委
    託不知情之仲介業者，於92年7 月7 日，前往胡志明市代表
    處，提出不實
    配偶為乙○○之不實事項，登載於職務上所掌之公文書並據
    以核發阮氏妹來台簽證，足以生損害於我國駐外機關掌管公
    文書之正確性及我國入出境管理之正確性部分與檢察官聲請
    以簡易判決處刑部分，有裁判上一罪關係，依審判不可分之
    原則，其效力及於全部，法院自得就全部犯罪事實併予審理
    。原審於審判中發現該部分裁判上一罪之犯罪事實，認檢察
    官之請求顯不適當，而改依通常審判程序判決之，上訴人對
    於該判決，如有不服，得提起上訴，合先敘明。
二、訊據上訴人即被告甲○○、乙○○均矢口否認有前開偽造文
    書犯行，辯稱：乙○○與阮氏妹於92年3 月間在越南辦理結
    婚手續，有關與越南婚姻仲介業者接洽、簽訂越南新娘代辦
    契約，決定阮氏妹為結婚對象、聘金支付、互戴戒指等儀式
    及返台後委託陳營辦理結婚登記者均為乙○○，於同年6 月
    甲○○與乙○○同往越南領取結婚證書，補宴客時因乙○○
    拉肚子身體不適，惟恐影響喜宴進行，才由甲○○代為拍結
    婚照及光碟作為紀念，實際係乙○○與阮氏妹結婚，婚後來
    台需索金錢無度，毆傷老母，挾怨報復，阮氏妹警詢之陳述
    無證據能力，所言亦不實云云。
三、證據能力之說明：
  (一)、按被告以外之人於審判中所在不明而無法傳喚者，其於檢
      察事務官、司法警察官或司法警察調查中所為之陳述，經
      證明具有可信之特別情況，且為證明犯罪事實之存否所必
      要者，得為證據：刑事訴訟法第159 條之3 第3款 定有明
      文。
  (二)、本件被告以外之人阮氏妹，案發後於93年4 月29日自澎湖
      搭機來台灣，目前行方不明，有澎湖縣警察局94年1 月12
      日澎警字第0941000509號函可按，其於警詢之陳述係在翻
      譯人員周潔兒在場之情形下所為，阮氏妹當可自由從容之
      陳述，且阮氏妹單獨面對司法警察所為之陳述，未受外力
      干擾，警員亦無違法取供之情形，客觀上有可信之特別情
      況，且為證明犯罪事實所必要，依上開說明，其於警詢中
      之證述，自具有證據能力。
四、經查：
  (一)、被告甲○○已婚，被告乙○○未婚，以被告乙○○名義至
      越南娶新娘阮氏妹一事，曾透過仲介業者何爾逵等人之安
      排，共同先於92年3 月21日至25日前往越南胡志明市相親
      ，決定以阮氏妹為新娘，嗣於同年6 月22日至26 日 再度
      共同前往越南胡志明市辦理相關結婚事宜，並以被告乙○
      ○與阮氏妹結婚之名義，向越南公務機關辦理結婚證書，
      再經過婚姻當事人面談之實質審查程序，使胡志明市代表
      處認證該結婚證書，待被告2 人第2 次返台後，復由被告
      乙○○本人或以委託陳營及仲介業者之方式，陸續辦理前
      述事實欄第一項第一款至第三款所載之結婚登記、換發身
      分證、簽證及居留證等相關手續，而使我國各該機關公務
      員，將乙○○與阮氏妹結婚一節，登載於職務上所掌之公
      文書，並交付被告乙○○本人行使或由乙○○轉交仲介業
      者及阮氏妹持之行使等情，為被告2 人所自承在卷（原審
      卷第40頁、本院審判筆錄），並經阮氏妹於警詢時陳述無
      誤（警卷11頁），又經證人即仲介業者何爾逵證述屬實（
      原審卷124 頁），且有經胡志明市代表處認證之越南結婚
      證書（警卷29頁）、台中市西區戶政事務所93年3 月19日
      中市西戶字第0930001807號函及所附資料（偵查卷19頁）
      、被害人
      警察局93年3 月22日澎警外字第0930039112號函及所附資
      料（偵查卷14頁）、被害人居留證（警卷31頁）、被告乙
      ○○
      審卷28頁、29頁）等書證附卷可憑，堪認為真正。
  (二)、被告乙○○雖與被害人阮氏妹有上述各該婚姻關係之登記
      ，但事實上，係被告甲○○欲娶阮氏妹為妻，而利用被告
      乙○○名義與阮氏妹結婚，並對阮氏妹聲稱：伊即將離婚
      ，請阮氏妹先與乙○○辦理結婚及來台手續，待伊離婚手
      續辦妥後，再與阮氏妹辦理結婚登記等語，而取得阮氏妹
      之同意所致，故被告乙○○與阮氏妹彼此並無與對方結婚
      之真意，2 人為假結婚，阮氏妹真正結婚之對象為被告甲
      ○○等事實，業據阮氏妹於警詢陳稱：「甲○○表明要與
      我結婚，當時我知道他（甲○○）已婚而拒絕他，但甲○
      ○對我說他在台灣正在辦離婚手續，要我與他結婚，但須
      先與弟弟乙○○辦理結婚登記，等他辦妥離婚，再與我辦
      理結婚，所以我才答應與甲○○在越南結婚；但從我92年
      7 月間來澎湖後至今我發現他並未離婚，也未與我辦理結
      婚登記。」、「我從來沒有與乙○○發生性關係過，我丈
      夫是甲○○，所以我只與甲○○發生過性關係。」等語明
      確（警卷11、12頁）。並有被告甲○○與阮氏妹於越南胡
      志明市公開結婚宴客錄製光碟可證，該光碟經原審勘驗結
      果，目錄部分：字幕顯示新郎為乙○○，新娘為阮氏妹，
      2003）。但目錄有各項新婚照片，反覆出現，多張照片當
      中，新郎均為甲○○。結婚現場部分：(1)現場情形一開始
      ，是拍攝新婚地點各項聘禮及相關擺設，其中結婚蛋糕上
      記載之姓名為乙○○。(2)其次，由乙○○為甲○○披上新
      裝交付捧花給甲○○。(3)相關禮品，是由甲○○站在中間
      ，由乙○○交付給女方家長。(4)交付捧花給新娘者為甲○
      ○，將新娘面紗掀起的也為甲○○，甲○○並輕輕的抱住
      新娘，輕吻新娘，戴耳環、項鍊、手鐲、戒指等。(5)新娘
      亦有輕吻甲○○之舉動。(6)與新娘一同站立者為甲○○，
      乙○○僅於女方家長在場時，與女方家長隨同站立兩側。
      (7)由房間內步出大門，走向車輛時，是由甲○○陪同新娘
      入車，並坐於後座，乙○○則為2 人開、關車門後，自己
      則坐於前座。(8)車輛行進一段時間後，開始合影留念，始
      終都是由甲○○與新娘擔任主角，其他人包括乙○○均為
      陪襯。(9)接著座車到達喜宴現場，宴客時，坐在新娘旁邊
      的為甲○○，在隔壁才是乙○○，敬酒時，甲○○、乙○
      ○，均與新娘一同敬酒，但站立新娘旁邊的為甲○○，送
      客時與敬酒時相同。螢幕最後，與眾人揮手再見者為甲○
      ○，並顯示甲○○與新娘之合照。此有阮氏妹結婚光碟片
      及其勘驗筆錄附卷可稽（參見原審卷第56頁），由結婚儀
      式及過程觀察，雖然與前述登記情形相同，各項結婚用品
      形式上之新郎姓名皆記載為乙○○，但真正在結婚過程當
      中，陪伴在新娘一旁行動，且多次有摟抱、親吻等親暱舉
      動，長時間反覆進行結婚之多項禮儀，並實際擔任新郎角
      色者，始終為被告甲○○，被告乙○○僅是隨侍在旁協助
      結婚儀式之進行而已，足見阮氏妹與被告甲○○結婚，並
      舉行公開儀式，阮氏妹之真正結婚對象係被告甲○○，並
      非被告乙○○。
  (三)、再由本案涉外婚姻之前後過程觀察，婚前所訂立之仲介契
      約，雖為被告乙○○名義，但簽約時留存之聯絡電話，即
      包括甲○○之手機號碼0000000000，此有卷內越南新娘代
      辦契約書及被告甲○○留存之聯絡電話可供比對（警卷第
      1 頁、第32頁），而每次至越南辦理結婚手續時，均為被
      告2 人同行，有前述入出境資料可憑（原審卷28頁、29頁
      ），甚且日後匯給阮氏妹越南家屬之安家費用，匯款當時
      ，雖然亦以被告乙○○名義行之，但也僅僅留存甲○○之
      手機號碼供匯款發生問題時聯絡之用，有匯款申請書2 紙
      附卷可查（原審卷150 頁），被告甲○○亦自承遭阮氏妹
      索討金錢等語（警卷3 頁），足認被告甲○○始終參與阮
      氏妹之結婚過程及婚後生活，亦可佐證阮氏妹前開指訴，
      堪以採信。準此，被告乙○○與阮氏妹均無相互結婚之真
      意，亦無公開儀式，阮氏妹實際結婚對象為被告甲○○之
      事實，已堪認定。被告2 人明知阮氏妹並非與被告乙○○
      結婚，而使我國戶政、駐外、警察機關之公務員，於職務
      上所掌之公文書上登載乙○○與阮氏妹結婚一節，亦可認
      定。
  (四)、查台中市西區戶政事務所於92年7 月4 日所為乙○○與阮
      氏妹之結婚登記及
      人陳營申請辦理之結果，有卷內委託書可查（偵查卷24頁
      、26頁），顯見該所對於此一結婚登記，僅就當場提出之
      文書資料作形式審核，並未就2 人結婚真意如何，作實質
      審核，且遍查相關
      當事人結婚真意之權限，故此一登記，自屬造成公務員於
      職務上登載不實文書，而足以生損害於戶政機關
      資料管理之正確性。又查，胡志明市代表處於同月7 日核
      發阮氏妹簽證時，係根據前次結婚證書之認證及戶政機關
      之登記而為辦理，故該次登載文書亦屬書面形式審查，由
      入出境資料顯示被告乙○○、甲○○當時人在國內（原審
      卷29頁），亦可得知，係委託當地仲介業者辦理，則胡志
      明市代表處將阮氏妹認作乙○○配偶並核發簽證，亦屬使
      我國公務員登載不實文書，足以生損害於我國駐外機關掌
      管公文書之正確性及我國入出境管理之正確性，且依據刑
      法第5 條第5 款規定，此一行為屬中華民國刑法效力所及
      。再查，澎湖縣警察局於同月15日，依不實簽證、結婚登
      記之
      證時，亦僅作書面形式審查，有前揭澎湖縣警察局函1 件
      在卷足稽（偵查卷14頁），自足以生損害於警察機關對於
      職務上核發居留證正確性及境內外僑人口管制之正確性。
      辯護意旨認為以上各該機關均實質審查婚姻當事人結婚真
      意云云，自無可取。
  (五)、對於被告有利之證據不採納之理由如下：
      1.被告2 人雖辯稱確實為被告乙○○與被害人阮氏妹結婚
        ，宴客當時，因乙○○身體不適，才臨時請甲○○拍照
        ，致留有不利證據云云，並聲請訊問證人即仲介業者何
        爾逵，並提出何爾逵之聲明書為證。而證人何爾逵雖亦
        於原審到庭證述略稱：其為本案婚姻之仲介，在越南時
        ，阮氏妹是介紹給乙○○結婚，結婚相關手續均由乙○
        ○辦理，宴客當日因乙○○身體不適，才臨時由甲○○
        代為照相云云，而附和被告2 人說辭（原審卷124 頁）
        。然查，依阮氏妹所提出結婚光碟顯示被告甲○○與阮
        氏妹結婚儀式及宴客過程觀察，被告乙○○始終在場，
        協助被告甲○○擔任新郎，從頭到尾均擔任陪襯角色一
        節，根本無所謂身體不適之情形，有勘驗筆錄可查（原
        審卷第55頁）；如係被告乙○○與阮氏妹結婚，被告乙
        ○○既始終在場，何須被告甲○○代勞。證人何爾逵所
        為證言顯與事實不符。又證人何爾逵身為本案婚姻之仲
        介，如有假結婚之情形，將發生追究責任之風險，證人
        何爾逵顯有刻意迴護被告之動機，故為明顯不符實情之
        證述及聲明書，不足採信，自不能為有利被告之認定。
        而被告2 人所為上開辯解，與被告乙○○警訊中所稱因
        阮氏妹要求才由甲○○拍照云云，前後不符，更與光碟
        片顯示之情況明顯違背，亦非真正。
      2.又證人陳文統於本院證稱：伊在澎湖望安鄉東安村93號
        附近遇到乙○○騎機車載一越南女子要買東西，乙○○
        說這是他太太，乙○○曾因阮氏妹毆打其母親請求伊調
        解過云云。惟經本院隔離訊問，被告乙○○供稱伊與阮
        氏妹在望安天台山賣東西，向陳文統介紹阮氏妹是伊老
        婆等語，2 人所述第1 次介紹阮氏妹認識，地點不同、
        情節不一，自難採信。另證人陳營於本院證稱：乙○○
        1 個人來洽談娶越南新娘的事，說他要娶越南新娘，也
        是乙○○委託伊向台中市西區戶政事務所辦理結婚登記
        及換發
        ：伊去阮氏妹住處訪查曾經2 次遇見乙○○，沒有看過
        甲○○等語。惟被告2 人與事前知情有犯意聯絡之阮氏
        妹，均欲以未婚之被告乙○○與阮氏妹結婚名義來台，
        在案發前為避免他人知悉，橫生枝節，造成不利於己之
        狀況，當然不願使外人得知內情，反而會營造乙○○真
        正結婚之假象，對外宣稱有配偶關係，並配合辦理各項
        程序，以利相關手續之順利進行，此觀阮氏妹於警詢陳
        稱：「我居住澎湖望安鄉期間，甲○○口頭叫我不要出
        門，而且不能在其他人面前稱呼他或告訴別人他是我老
        公，他並要我對外稱呼乙○○是老公」等語自明，故證
        人何爾逵、陳營、施棟偉等人證言，係被告乙○○與阮
        氏妹故意對外人營造結婚假象所矇騙。至於證人即被告
        母親李素賢到庭證述：乙○○是與阮氏妹結婚，並同睡
        1 間房間云云，惟證人李素賢與被告2 人係母子，關係
        至親，所為證言與甲○○、阮氏妹實際舉行公開結婚儀
        式之事實不符，上開證人之證言，均不能為被告2 人有
        利之認定。
      3.被告2人雖又提出警員
        ），辯稱：被害人阮氏妹與被告乙○○同居，事實上的
        確有夫妻關係云云。但查訪紀錄僅能證明阮氏妹與乙○
        ○
        上即為夫妻。且阮氏妹於警詢陳稱：「我來澎湖後甲○
        ○帶我至乙○○之住處居住，與其母親及乙○○同住，
        1 人睡1 間房間，甲○○平常未居住該住所，但平時均
        有回來吃飯、睡覺並與我同居發生性關係」等語（警卷
        10頁），參以於被告甲○○自承亦居住附近宿舍並有所
        往來等情，被告乙○○亦供稱：甲○○曾來過夜等情，
        及被告乙○○於首次警訊時，對於與阮氏妹結婚經過均
        詳細答覆，但於詢間有無與阮氏妹發生性關係一節，卻
        當場特意保持沉默（警卷6 頁），顯然與事實上有夫妻
        關係之狀況有違。
      4.被告2 人雖又辯稱：被告乙○○與阮氏妹係於92年3 月
        間在飯店舉行公開儀式結婚，至於甲○○與阮氏妹在同
        年6 月拍攝光碟係供紀念之用，並非結婚公開儀式，阮
        氏妹移花接木藉以敲詐，並提出乙○○與阮氏妹互戴戒
        指之照片及結婚證書、越南新娘代辦契約書、乙○○身
        分證、阮氏妹居留證、光碟封面文件為證，欲證明乙○
        ○確實與阮氏妹結婚云云。但本案之重點，被告2 人何
        人與阮氏妹舉行公開結婚儀式，依原審勘驗上開光碟顯
        示，係被告甲○○與阮氏妹於92年6 月23日舉行公開結
        婚儀式（參見本院卷被告提出光碟封面影本），並非被
        告乙○○，有如前述，且被告2 人提出之越南社會共和
        國結婚證書記載入註冊結婚簿籍日期為25.6.2003 。被
        告提出證人何爾逵之聲明書亦記載本件於2003年3 月間
        訂婚，同年6 月結婚，有聲明書在卷可按。足見阮氏妹
        係於92年6 月23日舉行公開儀式結婚，於92年6 月25日
        辦理結婚註冊入結婚簿籍，並非92年3 月結婚。而被告
        2 人提出乙○○與阮氏妹互戴戒指之照片，其照片日期
        係7.14.2000 ，與本件結婚日期不合，且與被告2 人所
        辯被告乙○○與阮氏妹於92年3 月間結婚亦有間，再由
        照片觀察，被告乙○○與阮氏妹互戴戒指僅穿著便服，
        未如被告甲○○與阮氏妹結婚照片穿著白紗禮服慎重，
        又被告乙○○與阮氏妹照片僅被告甲○○及阮氏妹母親
        在場，亦無其他賓客在場，難認該照片係結婚照片。況
        被告2 人欲隱瞞阮氏妹與甲○○結婚，故意製造阮氏妹
        與乙○○結婚假象，所為越南新娘代辦契約書、光碟封
        面、照片等及取得不實登載文書，自不得執為有利被告
        之證明。
      5.被告2 人雖又辯稱：被告甲○○已有家室，且家庭和樂
        ，被告乙○○則無配偶，故甲○○與阮氏妹結婚一節，
        與常情有違云云，並提出甲○○與家人合照及甲○○搭
        機紀錄為證（原審卷62頁、135 頁）。然而，被告甲○
        ○因工作關係，獨居澎湖縣望安離島，並未與妻小同住
        ，僅不時回家探望，業據被告甲○○自承在卷（原審卷
        40 頁）， 並有前開搭機紀錄可憑，則被告甲○○在澎
        湖與阮氏妹另行婚姻生活，自屬可能，亦難據此為被告
        有利之認定。
      6.辯護人於原審具狀聲請向胡志明市代表處函查乙○○是
        否前往該處面談，並查證乙○○結婚認證是否合法一節
        ，經核有關乙○○與阮氏妹結婚一事，確有經過代表處
        實質面談且經一般程序予以認證之事實，業據認定在案
        ，自無函查之必要。而代表處之認證，乃是境外婚姻之
        必備程序，並不能證明被告乙○○與被害人阮氏妹即確
        實有結婚真意，故此部份事實縱經調查，所能證明之事
        項仍與被告2 人罪責無關。另被告於本院再度聲請傳喚
        證人何爾逵，惟證人已在原審證述，事證已臻明確，亦
        無再傳喚之必要。
  (六)、綜上所述，被告所為辯解，顯屬推諉卸責之詞，不能採信
      ，本案事證明確，被告犯行足堪認定，應予依法論科。
五、核被告甲○○、乙○○2 人所為，係犯刑法第216 條、第21
    4 條之行使使公務員登載不實文書罪。被告2 人使公務員登
    載不實文書之行為，均為行使該文書之行為所吸收，均不另
    論罪。阮氏妹明知結婚對象為被告甲○○，並非被告乙○○
    ，竟配合被告2 人辦理前述犯行，或推由被告乙○○或不知
    情他人執行，被告甲○○、乙○○與阮氏妹間有犯意聯絡及
    行為分擔，依據刑法第28條及司法院大法官會議釋字第109
    號解釋意旨，被告2 人與阮氏妹均為共同正犯。又被告2 人
    利用不知情之陳營、何爾逵等仲介業者行使公務員登載不實
    文書之行為，應為間接正犯。被告2 人多次行使使公務員登
    載不實文書之犯行，時間緊接，反覆實施，所犯為構成要件
    相同之罪名，應依連續犯之規定以一罪論，並加重其刑。檢
    察官雖僅就事實欄第一項第(一)款、第(三)款行為，分別以行使
    使公務員登載不實文書罪、使公務員登載不實文書罪，以牽
    連犯之方式聲請簡易判決處刑，其餘部分未經起訴，但與聲
    請有罪部分，有實質一罪或有連續犯之裁判上一罪關係，本
    院自得就未起訴之部分，併予審理。
六、原審對被告論罪科刑，固非無見，惟查：(一)、原判決理由援
    引被害人阮氏妹警詢及偵查中之陳述，資為論處被告等論罪
    科刑之證據。然未說明被害人阮氏妹於審判外之傳聞陳述，
    在法律上有何符合傳聞例外之規定，得作為證據之理由，尚
    有未合。(二)、阮氏妹與被告2 人有犯意聯絡及行為分擔，均
    為共同正犯，原判決認僅被告2 人為共犯，阮氏妹為被害人
    亦有違誤。(三)、有罪判決書之事實一欄，為判斷其適用法令
    之依據，法院應將依職權認定與論罪科刑有關之事實，詳實
    記載，然後於理由內逐一說明其憑以認定之證據，並使事實
    認定與理由說明互相適合，方為合法。原判決事實認定：被
    告乙○○於92年7 月4 日，將自己之
    越南結婚證書，交付不知情之陳營，由陳營前往台中市西區
    戶政事務所，提出前開資料，使該所公務員將乙○○與阮氏
    妹結婚之不實事項，登載於職務上所掌之
    並同時換發乙○○
    判決理由卻謂：「查台中市西區戶政事務所於92年7 月4 日
    所為甲○○與阮氏妹之結婚登記及
    天來委託案外人陳營申請辦理之結果，有卷內委託書可查。
    」認係被告甲○○委託陳營前往台中市西區戶政事務所辦理
    結婚登記及換發
    致，自有未洽。(四)原判決以本案不僅為婚外情之通姦，且造
    成兄長與弟媳發生實際婚姻關係之結果，嚴重敗壞倫常，應
    參考通姦罪之通常刑度，提高科刑範圍，據此科以較簡易判
    決較重刑度；惟通姦罪係屬告訴乃論，被告甲○○之配偶黃
    滿足並未提起告訴；又阮氏妹實際與甲○○結婚，並非乙○
    ○，阮氏妹僅與甲○○發生性行為，並未與乙○○發生性關
    係，此據阮氏妹於警詢時陳明在卷，亦無所謂嚴重敗壞倫常
    可言，自不得以被告甲○○通姦行為及嚴重敗壞倫常作為量
    刑之依據。被告2 人上訴意旨，否認犯罪，雖無理由，惟原
    判決既有可議，自應予撤銷改判。爰審酌被告2 人利用較為
    強勢之社經地位及阮氏妹企望來台生活之機會，為預謀計劃
    性之犯罪，並非一時情感衝動下所為，且造成被告二人與阮
    氏妹實際婚姻關係名實不符，有較高之可責性，而被告甲○
    ○亦有違我國一夫一妻制之制度性保障，被告2 人犯後，猶
    飾詞否認，為種種與事實有違之抗辯，犯罪後毫無悔意，態
    度不佳，惟斟酌被告2 人尚有高齡99歲母親李素賢（民國前
    5 年3 月28日生）中度肢障，行動不便，有身心障礙手冊附
    卷可證，平日賴被告2 人照顧，倘被告2 人均入獄服刑，其
    母乏人照料及被告甲○○於全案中處於主導地位，被告乙○
    ○則為附和地位等一切情狀，分別量處如主文第2 項所示之
    刑，被告乙○○並諭知如易科罰金，以300 元折算1 日之標
    準。
七、另按我國刑法之規定，於中華民國領域內犯罪者，適用之，
    於中華民國領域外犯罪者，除有刑法第5 條至第8 條所定情
    形外，不能適用我國刑法之規定處罰，觀之刑法第3 條至第
    8 條規定自明。查被告甲○○為有配偶之人，其與阮氏妹在
    越南舉行儀式婚，固然與我國刑法所定之重婚罪相當，但此
    部份即成犯之行為，既然不在我國領域內發生，當無從予以
    論科。又按刑法第5 條第5 款所指犯刑法第214 條、第216
    條之罪，其所謂公務員職務上所掌之公文書，係指我國公務
    員（如駐外使領館人員）職務上所掌管之我國公文書而言，
    至於我國境外使外國公務員在其職務上所掌之外國公文書為
    不實之登載，自不在我刑法保護範圍之內，最高法院69年台
    上字第2685號著有判例，故被告2 人使越南公務員登記作成
    結婚證書之行為，亦非我國刑法效力所及。此外，胡志明市
    代表處公務員認證前開內容不實越南結婚證書時，一方面透
    過面談之程序進行實質審查，一方面僅就該外國公文書之真
    正予以認證，不涉及文書之內容，故該次認證，尚不構成刑
    法第216 條、第214 條之行使使公務員登載不實文書罪（最
    高法院73年台上字第1710號判例、台灣高等法院暨所屬法院
    89 年 法律座談會法律問題研討結論可資參照）。至於胡志
    明市代表處於92年6 月27日認證越南結婚證書後，至92年7
    月7日 辦理被害人簽證時，雖係就同次婚姻，再次辦理相關
    手續，但既然屬於書面形式審查，已如前述，則簽證核發內
    容如有不實，仍應構成使公務員登載不實文書罪名，否則不
    啻是放縱被告2 人於一次面談之實質審查後，即可無限制不
    斷援用曾經實質審查之藉口，使公務員持續為不實之登載，
    殊失法律規範之本意，附此敘明。
據上論結，應依刑事訴訟法第369 條第1 項前段、第364 條、第
299 條第1 項前段，刑法第28條、第56條、第216 條、第214 條
、第41條第1 項，罰金罰鍰提高標準條例第1 條前段、第2 條，
判決如主文。
本案經檢察官陳建年到庭執行職務。
中　　華　　民　　國　　94　　年　　3 　　月　　25　　日
                  刑事第三庭    審判長法  官   周賢銳
                                      法  官   謝宏宗
                                      法  官   黃仁松
以上正本證明與原本無異。
不得上訴
中　　華　　民　　國　　94　　年　　3 　　月　　28　　日
                                      書記官   高惠珠
論罪法條：
刑法第216條：
行使第210 條至215 條之文書者，依偽造、變造文書或登載不實
事項或使登載不實事項之規定處斷。
刑法第214條：
明知為不實之事項，而使公務員登載於職務上所掌之公文書，足
以生損害於公眾或他人者，處3 年以下有期徒刑、拘役或500 元
以下罰金。
